【裁判字號】    97,台上,670
【裁判日期】    970403
【裁判案由】    確認耕地優先承買權存在等
【裁判全文】
最高法院民事判決              九十七年度台上字第六七○號
上  訴  人  甲○○
訴訟代理人  曾肇昌律師
被 上訴 人  乙○○
            丙○○
            戊○○
            己○○
            丁○○
            庚○○
            辛○○
上列當事人間請求確認耕地優先承買權存在等事件，上訴人對於
中華民國九十六年九月五日台灣高等法院台中分院第二審判決（
九十六年度重上字第五○號），提起上訴，本院於判決如下：
    主  文
原判決廢棄，發回台灣高等法院台中分院。
    理  由
本件上訴人主張：伊父謝廷睦原承租坐落苗栗縣公館鄉○○○段
二五八、二八九、二八九之五、二九一地號等四筆土地耕作，謝
廷睦死亡後，由訴外人謝阿坪、謝宜塤、謝圓妹、謝辛癸、郭謝
滿香、謝旗祥（下稱謝阿坪等）與伊共同繼承租賃關係續為耕作
，詎上開土地共有人即被上訴人丙○○、丁○○、庚○○（下稱
丙○○等三人），及被上訴人戊○○、己○○、辛○○（下稱戊
○○等三人）之被繼承人謝廷堂未依法以書面通知謝阿坪等與伊
優先承買權，即於民國八十年九月二日將上開二五八地號土地應
有部分二七四○分之一三二○，及二八九、二八九之五、二九一
地號土地應有部分各五分之四（下稱系爭四筆土地應有部分）以
買賣為原因移轉登記與被上訴人乙○○所有，是項移轉對伊及謝
阿坪等自不生效，謝阿坪等業將渠等之優先承買權讓與伊，爰依
耕地三七五減租條例第十五條規定，求為(一)確認伊就系爭四筆土
地應有部分有優先承買權存在，乙○○應塗銷系爭四筆土地應有
部分之所有權移轉登記，回復登記與丙○○等三人及戊○○等三
人所有，丙○○等三人及戊○○等三人應於伊給付新台幣（下同
）二百五十九萬八千二百三十二元時，將上開四筆土地應有部分
移轉登記與伊所有之判決。
被上訴人則以：上訴人前就系爭四筆土地應有部分對伊提起確認
優先承買權存在之訴，業經原法院以八十八年度上字第二一○號
判決其敗訴確定，上訴人復提起本件訴訟，違反一事不再理。且
丙○○等三人與謝廷堂出售系爭四筆土地應有部分時，曾以口頭
通知上訴人是否承買，經其表示不願承買後，始出售與乙○○，
上訴人自不得再主張有優先承買權等語，資為抗辯。
原審以：原法院八十八年度上字第二一○號判決，就上訴人及謝
阿坪等對乙○○訴請就系爭四筆土地有租賃關係存在部分，為渠
等勝訴判決確定，就訴請有優先承買權存在部分，則以渠等未具
體表明請求優先購買之條件為由駁回渠等之訴確定。該判決就上
訴人與謝阿坪等究竟有無優先承買權，並未加以裁判，不生實體
上之既判力，上訴人就優先承買權部分再行起訴，不生一事不再
理之問題。又被上訴人雖稱丙○○等三人與謝廷堂出售系爭四筆
土地應有部分時，有告知上訴人及謝阿坪等是否優先承買云云，
惟為上訴人所否認，被上訴人未能舉證證明，自非可採。再者，
上訴人與乙○○於八十六年八月二十五日在台灣新竹地方法院八
十五年度訴字第一四三○號請求分割共有物事件審理中，曾於八
十六年一月三日致函乙○○稱：「茲查庚○○等四人（丙○○等
三人及謝廷堂）即就渠等持分額五分之四於八十年七月間出賣予
台端時，並未依法定程序通知優先購買權人」，致函丙○○等三
人及謝廷堂稱：「……台端等於八十年六月間在未告知下，將上
開土地持分五分之四出賣與乙○○，本人於接到調解通知始知上
情，並於調解中主張依同樣條件優先購買，但不被接受，致調解
不成立。…本人等茲再鄭重聲明：願依同樣條件購買上開土地」
等語，可知上訴人至遲於八十六年一月三日以前，已知系爭四筆
土地應有部分業為乙○○所買受，並知享有優先承受買權，竟未
起訴行使此項權利，而於同年八月二十五日與乙○○成立訴訟上
和解，內容為以上訴人及謝阿坪等就系爭二八九、二八九之五、
二九一地號土地應有部分五分之一部分移轉與乙○○所有，換取
乙○○就同段二九二、二九三地號土地之應有部分，足以令乙○
○產生合理正當信任，認為上訴人不會行使優先承買權。且於原
法院八十八年度上字第二一○號請求確認優先承買權時，又不積
極主張具體優先承買之買賣條件，而遭敗訴判決，迄九十三年十
一月間始提起本件訴訟，主張優先承買權，顯係權利濫用，有違
誠信原則。綜上所述，上訴人請求確認就系爭四筆土地應有部分
有優先承買權存在，乙○○應塗銷該等土地應有部分之所有權移
轉登記，回復登記與丙○○等三人及戊○○等三人所有，及丙○
○等三人及戊○○等三人應於其給付二百五十九萬八千二百三十
二元時，將上開土地應有部分移轉登記與其所有，洵非正當，不
應准許。因而廢棄第一審所為乙○○敗訴之判決，改判駁回上訴
人此部分之訴，及其上訴。
惟按耕地出賣或出典時，承租人有優先承受之權，出租人應將賣
典條件以書面通知承租人，承租人在十五日內未以書面表示承受
者，視為放棄，為耕地三七五減租條例第十五條第一項所明定。
故承租人放棄優先承買權，必須其知悉買賣條件後，始能為之。
倘其僅知出賣之事實，不知買賣之條件，尚難僅因其久未行使優
先承買權，而指其嗣後行使係權利濫用或有違誠信原則。查原審
謂上訴人在原法院八十八年度上字第二一○號請求確認優先承買
權時，係因未能主張具體優先承買之買賣條件，而遭敗訴判決。
衡之上訴人於上開訴訟時，果已知悉買賣條件，豈會未為主張，
足見上訴人在事實審主張：因謝廷堂等與乙○○始終不肯提出買
賣契約，亦不肯吐露買賣額，致伊無法以明確的同一價額請求優
先承買云云（見原審卷第一三五頁），似非全然無據。原審未遑
查明上訴人是否知悉乙○○與丙○○等三人及謝廷堂就系爭四筆
土地應有部分所約定之買賣條件，徒以前揭理由，為其敗訴之判
決，不無可議。上訴論旨，指摘原判決違背法令，聲明廢棄，非
無理由。
據上論結，本件上訴為有理由。依民事訴訟法第四百七十七條第
一項、第四百七十八條第二項，判決如主文。
中    華    民    國  九十七  年    四    月    三    日
                      最高法院民事第七庭
                          審判長法官  劉  福  來
                                法官  陳  國  禎
                                法官  陳  重  瑜
                                法官  吳  謀  焰
                                法官  許  正  順
      本件正本證明與原本無異
                                      書  記  官
中    華    民    國  九十七  年    四    月   十五   日
                                                      Ｑ


司法院資訊處製作；財團法人民間司法改革基金會備份。
